臺北高等行政法院判決　　　　　　　　　　　　　　九十二年度訴字第一七二五號
　　　　　　　　　　　　　　　.
　　原　　　告　佳格食品股份有限公司
　　代　表　人　甲○○董事長.
　　訴訟代理人　蔡鴻斌律師
　　　　　　　　張文輝律師（兼送達代收人）
　　被　　　告　經濟部智慧財產局
　　代　表　人　蔡練生（局長）
　　訴訟代理人　丙○○
　　參　加　人　愛鮮家冷凍冷藏食品股份有限公司
　　代　表　人　乙○○董事長.
　　訴訟代理人　丁○○
右當事人間因商標異議事件，原告不服經濟部中華民國九十二年二月二十七日經訴字
第○九二○六二○四一四○號訴願決定，提起行政訴訟，經本院裁定命參加人獨立參
加訴訟，本院判決如左：
　　主  文
原告之訴駁回。
訴訟費用由原告負擔。
　　事  實
一、事實概要：
    原告於民國九十一年三月十八日以「三寶順暢」商標（下稱系爭商標），指定使
    用於當時商標法施行細則第四十九條所定商品及服務分類表第三十類之冰淇淋、
    鹽、醬油、餅乾、麵包、米粉等商品，向被告申請註冊，經其審查准列為審定第
    0000000號商標，嗣參加人以該商標有違註冊時商標法第二十二條第一項
    、第三十六條及第三十七條第七款之規定，對之提起異議，經被告審查以九十一
    年十二月十一日（九一）智商○七六○字第九一○一○二八八八號發文之中台異
    字第九一一五九四號審定書為異議成立之處分，原告不服，提起訴願，經遭決定
    駁回，遂向本院提起行政訴訟。
二、兩造聲明：
　(一)原告聲明：
    1.訴願決定及原處分均撤銷。
    2.訴訟費用由被告負擔。
　(二)被告聲明：
    1.駁回原告之訴。
    2.訴訟費用由原告負擔。
  (三)參加人聲明：
    1.駁回原告之訴。
    2.訴訟費用由原告負擔。
三、兩造之爭點：系爭商標指定使用於當時商標法施行細則第四十九條所定商品及服
    務分類表第三十類之商品，有否致公眾混淆誤認之虞，而構成審定時商標法第三
    十六條之違反？
　(一)原告主張之理由：
    1.按「商標圖樣中包含說明性或不具特別顯著性之文字或圖形者，若刪除該部分
      則失其商標圖樣完整性，而經申請人聲明該部分不在專用之列，得以該圖樣申
      請註冊。前項圖樣審查有無與他人之商標圖樣相同或近似時，仍應以其整體圖
      樣為準。」前揭商標法施行細則第二十八條定有明文。查參加人所提出據以異
      議之註冊第九七四九○七號「每日順暢植物優及圖」商標，「順暢」二字不
      在專用之列。換言之，「每日順暢植物優及圖」商標圖樣與「順暢」係完整
      不可分割，若刪除「順暢」二字則該商標圖樣即失其完整性，縱註冊第000
      0000號及第九九三四六六號據以異議之「每日順暢植物優及圖」商標，
      「順暢」二字係在專用範圍，惟三者申請註冊之商標圖樣既屬相同，自應為相
      同之解釋，是以審查據爭商標及系爭商標有無相同或近似時，依上揭條文規定
      ，應以整體圖樣為準。次按「商標之是否近似應『總括』其全部以隔離的觀察
      認定其有無混同或誤認之虞以為斷」、「審究商標之是否相同或近似，應就『
      通體』觀察，總括其所用文字、圖形、記號或聯合式，與所施顏色予以認定，
      不能僅就其中構成商標之某一部分，予以單獨判斷。」及「兩商標是否相似，
      或不相似，應就具體之兩商標『通體觀察』，未便懸斷。」分別經最高行政法
      院二十六年判字第四十八號判例、六十九年判字第一二四號判決及司法院二十
      四年院字第一三八四號解釋闡明在案。是以被告將系爭商標分割為「三寶」及
      「順暢」兩部分，並將據爭商標之商標圖案，割裂為「植物優」、「每日」
      及「順暢」三部分，再取相同之「順暢」二字相互比對，進而認定系爭商標及
      據爭商標應屬構成近似商標云云，顯與上開最高行政法院判例、判決及司法院
      解釋意旨所揭示通體觀察原則有違，殊不足採。
    2.查據爭商標圖樣，第一層為特殊設計之「植物優」，其中不僅含有日文「
      」反白印在葉片上，尚有由植字與優字開展之橢圓線框將「植物優」包圍住
      ，再以「每日」、「順暢」之黑底反白字為二、三層，上下排列組成，系爭商
      標則以普通黑字由左至右排列，二者通體觀察比較，其外觀不論在佈局、構圖
      、設色及排列方面，皆有顯著之差異，難謂構成近似。系爭商標讀音為「ㄙㄢ
      ㄅㄠˇㄕㄨㄣˋㄔㄤˋ」，據爭商標讀音則為「ㄇㄟˇㄖˋㄕㄨㄣˋㄔㄤˋㄓ
      ˊㄨˋㄋㄡㄧㄡ」，兩者相較，一為四音節，一為八音節，且一為純中文發音
      ，一為中日文混合發音，兩者之讀音顯然不同，被告任意分割比較並率而認定
      ，違反前開最高行政法院判例、判決及司法院解釋之意旨，殊無足取。系爭商
      標整體所欲傳達之觀念，係結合膳食精華之三寶配方，即天然菊醣、小麥麩皮
      及燕麥，以改變體內菌叢生態，幫助腸道蠕動，促進排便能力，有效改善便秘
      問題，以使消費者使用後有順利流暢沒有阻礙之感受；反觀據爭商標則強調該
      產品之成份係取自優良之植物並宣稱該產品具有植物零膽固醇、低脂肪的優點
      。申言之，系爭商標給予相關商品消費者整體印象係「三寶」配方所致之順暢
      ，而據爭商標則係以「植物優」所致之每日順暢，二者所彰顯係為完全不同
      意匠之順暢，消費者一望即可分辨兩者之不同，顯無產生前者與後者為同一系
      列產品混淆誤認之虞。何況，依經驗法則，消費者於實際購物之際亦不會將二
      者分割為數個部分一一比對，以致對於上開二者有混同誤認之情事發生，被告
      將系爭商標及據爭商標分割為數部分互相比對，並以一般大眾熟悉之一般用語
      「順暢」二字，作為認定二者有使人產生屬同一系列產品混淆誤認之虞之依據
      ，應構成相似云云，顯有違經驗法則，並不足採。
    3.按「二人以上於同一商品或類似商品以相同或近似之商標各別申請註冊時，應
      准最先申請者註冊」，異議時商標法第三十六條固有明文，惟上揭條文之適用
      ，應以商標構成近似為前提，而商標是否近似，且應以具有普通知識經驗之一
      般商品購買人，於購買時施以普通所用之注意，有無混同誤認之虞判斷之（異
      議時商標法施行細則第十五條第一項參照），至於消費者有無混同誤認之虞之
      判斷，則應就具體之兩商標通體觀察，總括其所用文字、圖形、記號或聯合式
      ，與所施顏色予以認定，不能僅就其中構成商標之某一部分，予以單獨判斷。
      或有所謂主要部分觀察，惟依混淆誤認之虞審查標準規定，判斷商標近似，應
      以商標圖樣整體為觀察。此乃係由於商標呈現在商品＼服務之消費者眼前的是
      整體圖樣，而非割裂為各部分分別呈現。至於另有所謂主要部分觀察，則係認
      為商標雖然係以整體圖樣呈現，然而商品＼服務之消費者關注或者事後留在其
      印象中的，可能是其中較為顯著的部分，此一顯著的部分即屬主要部分。所以
      ，主要部分觀察與整體觀察並非兩相對立，主要部分最終仍是影響商標給予商
      品＼服務之消費者的整體印象。是以，判斷商標近似，仍應以整體觀察為依歸
      。換言之，判斷兩商標近似與否，仍應以整體觀察原則為依歸，衡酌商標在外
      觀、觀念或讀音有無混淆誤認之虞，本於客觀事實，以具有普通知識經驗之商
      品購買人施以普通之注意，就兩商標異時異地通體觀察其有無發生混同、誤認
      之虞以為斷。
    4.末按「商標圖樣之近似，以具有普通知識經驗之一般商品購買人，於購買時施
      以普通所用之注意，有無混同誤認之虞判斷之。」前揭商標法施行細則第十五
      條第一項定有明文，「所謂商標之近似，係指具有普通知識經驗之商品購買人
      ，於購買時施以普通所用之注意，猶不免有混同誤認之虞者而言」，復經最高
      法院二十一年上字第一○七三號判例闡明在案。查據爭商標其商標整體予人之
      視覺印象複雜而多變，加上經由參加人以蘆薈篇、kiss篇、大粒果實篇之有線
      電視媒體廣告，向消費大眾積極宣傳「植物優」之概念，除與每日順暢、每
      日乳鈣、每日草本、大粒果實相連結者外，亦與蜂蜜草莓、青脆蘋果、啤酒酵
      母等產品說明性之文字為相同連結，陸續推出「植物優」系列之優格產品。
      是以「植物優」方為消費者在辨識參加人所推出系列商品之主要依據，灼然
      至明。反觀系爭商標僅黑字由左至右排列，並無其他特別設計，商標整體予人
      之視覺印象則是簡潔而質樸。兩者相較，不僅讀音、外觀、概念顯有差距，縱
      以主要部分觀察判斷商標是否構成近似，系爭商標所強調天然菊醣、小麥麩皮
      及燕麥之「三寶」配方，與據爭商標強調「植物優」概念，給予消費者印象
      亦顯然有別，普通知識經驗之購買人，於購買時施以普通之注意，即可區別二
      者之不同，顯無產生前者與後者為同一系列產品混淆誤認之虞。
    5.姑不論系爭商標與據爭商標二者無論於讀音、外觀、概念、甚至給予消費者之
      整體印象確有顯著差異，已如前述。退萬步言，縱認「每日順暢」為據爭商標
      之主要部分，與系爭商標相比較，系爭商標所強調天然菊醣、小麥麩皮及燕麥
      之「三寶」配方，以使消費者使用後有順利流暢沒有阻礙之感受，與據爭商標
      則強調每日順暢，二者所強調彰顯者確屬完全不同之順暢，亦無使消費者產生
      前者與後者為同一系列產品混淆誤認之虞。且按「先權利人長期以來僅經營特
      定商品＼服務，無任何跨越其他行業之跡象者，則其保護範圍應可較為限縮」
      前開混淆誤認之虞審查基準定有明文。查參加人長期以來則為一家專門經營冷
      藏飲料、鮮奶優酪之公司，姑不論該公司並無任何跨越經營其據爭商標所指定
      第三十類之商品（即醬油、辣椒醬、調味品、糖果、餅乾、穀製類點心片、蛋
      糕、米、燕麥片、綜合穀物纖維粉、麥條等）之跡象，且由參加人之商品網站
      中，已無販售使用據爭商標之商品，依上揭條文規定，該商標之保護範圍本應
      加以限縮；反觀原告為國內夙著盛譽之食品公司，其產銷以桂格系列燕麥片、
      三合一麥片、麥粉及得意的一天食用油品為主，其中桂格之「三寶燕麥」因著
      重與白米搭配食用，讓白米飯更營養之燕麥片類食品，近年來深受家庭主婦之
      喜愛，前三年之銷售額已達三億二千五百多萬元，足證原告之三寶燕麥已於消
      費者心中留上極深刻之印象，原告為滿足消費者之需求，再次針對麥粉、麥片
      、燕麥片類產品，推出三寶系列產品，並以三寶順暢向被告申請商標註冊於原
      告長期經營之第三十類商品，消費者當無將系爭商標誤認為據爭商標同一系列
      商標之虞，其理至明。被告恣意將系爭商標及據爭商標分割為數部分互相比對
      ，並以一般大眾熟悉之一般用語「順暢」二字，作為認定二者有使人產生屬同
      一系列產品混淆誤認之虞之依據，應構成相似云云，顯然不當擴張據爭商標之
      保護範圍，並不足採。
　(二)被告主張之理由：
    「二人以上於同一商品或類似商品以相同或近似之商標各別申請註冊時，應准最
    先申請者註冊」，為前揭商標法第三十六條所明定。而商標圖樣之近似，以具有
    普通知識經驗之購買人，於購買時施以普通所用之注意，有無混同誤認之虞判斷
    之，復為同法施行細則第十五條第一項所明定。查系爭商標圖樣係由中文「三寶
    順暢」所構成，而「三寶」與「順暢」各有其意，在字義上並無連結性，均為系
    爭商標具識別性之部分之一；據爭商標圖樣係由橢圓線條半環繞字體較小之「植
    物優」四字及字體數倍極為顯著之中文「每日」與「順暢」分上下兩列橫書所
    組成，二者主要部分均有相同之「順暢」二字，異時異地隔離觀察，予人觀感印
    象易產生同一系列商標之聯想而致生混同誤認之虞，應屬構成近似之商標。二造
    商標復均指定使用於冰淇淋、醬油等同一或類似商品，又查系爭商標係於九十一
    年三月十八日申請註冊，較據爭商標申請註冊日九十年三月二十二日為晚，揆諸
    首揭法條規定，系爭商標既係申請註冊在後，自應否准其註冊。原告固訴稱，系
    爭商標圖樣之中文「三寶順暢」僅以黑字由左至右排列，並無其他特別設計；而
    據爭商標則係以特殊設計之「植物優」為第一層，再以「每日」、「順暢」之
    黑底反白為二、三層上下排列，其整體予人之視覺印象係複雜而多變，故二者無
    論外觀、讀音或觀念均非屬近似商標等等。惟查，據爭商標圖樣係由字體較小之
    「植物優」及字體較顯著之中文「每日」與「順暢」上下排列所組成，與系爭
    商標圖樣上之中文「三寶順暢」相較，二者主要部分之「三寶順暢」與「每日順
    暢」均有相同之「順暢」二字，於異時異地隔離觀察之際，有使人產生屬同一系
    列產品之混淆誤認之虞，應屬構成近似之商標。本件據爭商標為第九九三四六六
    號，其中「順暢」二字並沒有聲明不專用，不能以第九七四九○七號商標聲明不
    專用，就認定第九九三四六六號商標的「順暢」也是聲明不專用。本件並沒有引
    據第九七四九○七號為據以異議的商標。
  (三)參加人主張之理由：
    原告的商標有分「三寶」及「順暢」，而「順暢」的商標已於另案被撤銷，之後
    原告又合併申請「三寶順暢」。原告認為參加人於廣告上主打植物優與事實不
    符。植物優雖為系列產品的品牌，但不同的產品參加人有加上如每日草本、每
    日乳鈣、每日順暢等，仍有區隔，參加人於每日順暢發展了許多的商品，商標中
    的每一個文字都有其意義，且參加人係愛之味公司的關係企業，商標所使用的商
    品並不限於原告所言的乳製品。
  理  由
一、本件系爭案之異議經被告為系爭商標之審定應予撤銷，其聯合第0000000
    0號商標之審定應一併撤銷之處分，並經訴願決定維持，原告不服聲明請求撤銷
    訴願決定及原處分，核屬行政訴訟法第四條之撤銷訴訟，因此本件異議事件應適
    用異議審定時之規定，合先明。
二、按「二人以上於同一商品或類似商品以相同或近似之商標，各別申請註冊時，應
    准最先申請者註冊。」為本案異議審定時商標法第三十六條前段所規定。而商標
    是否近似，應以具有普通知識經驗之購買人，於購買時施以普通所用之注意，有
    無混同誤認之虞判斷之。且商標在外觀、觀念或讀音方面主要部分有一近似者，
    即為近似之商標。另判斷商標是否有混同誤認之虞，應就其主要部分隔離觀察。
    所謂主要部分，指商標中具有識別不同商品之部分而言。經查，系爭商標圖樣係
    單純由中文「三寶順暢」四字以黑字由左至右排列，而「三寶」與「順暢」各有
    其意義，字義係分別解讀並無連貫性；而據爭商標則係自上而下分別由「植物
    優」、「每日」、「順暢」三層上下排列，據爭商標圖樣中之「植物優」字體
    較小，而中文「每日」與「順暢」係上下排列，字體甚為顯著，自為據爭商標之
    主要部分。又商標是否近似，應以系爭商標與據爭商標申請註冊之圖樣作為比較
    之依據，原告主張由參加人以蘆薈篇、kiss篇、大粒果實篇之有線電視媒體廣告
    ，向消費大眾積極宣傳「植物優」之概念，除與每日順暢、每日乳鈣、每日草
    本、大粒果實相連結者外，亦與蜂蜜草莓、青脆蘋果、啤酒酵母等產品說明性之
    文字為相同連結，陸續推出「植物優」系列之優格產品，是以「植物優」方
    為消費者在辨識參加人所推出系列商品之主要依據部分，核非可採。另查據爭之
    九九三四六六號商標並無「順暢」二字不在專用之列之記載，與原告所指據爭之
    註冊第九七四九○七號商標，「順暢」二字不在專用之列之情形不同。而據爭商
    標與系爭商標圖樣上之中文「三寶順暢」相較，二者主要部分之「三寶順暢」與
    「每日順暢」均有相同之「順暢」二字，於異時異地隔離觀察之際，有使人產生
    屬同一系列產品之混淆誤認之虞，應屬構成近似之商標。原告主張系爭商標與據
    爭商標通體觀察比較，其外觀不論在佈局、構圖、設色及排列方面，皆有顯著之
    差異，難謂構成近似，且原告為滿足消費者之需求，再次針對麥粉、麥片、燕麥
    片類產品，推出三寶系列產品，並以三寶順暢向被告申請商標註冊於原告長期經
    營之第三十類商品，消費者當無將系爭商標誤認為據爭商標同一系列商標之虞等
    等，非屬可採。
三、系爭商標係九十一年三月十八日申請，指定使用於當時商標法施行細則第四十九
    條所定商品及服務分類表第三十類之冰淇淋、鹽、醬油、餅乾、麵包、米粉等商
    品，與九十年三月二十二日申請之據爭第九九三四六六號商標所指定使用之冰淇
    淋、醬油、食鹽、餅乾、麵包、麵條等復屬同一或類似之商品。揆諸首揭法條規
    定，被告所為系爭商標之審定應予撤銷，其聯合第0000000號商標之審定
    應一併撤銷之處分，於法核無不合。訴願決定，予以維持，亦屬妥適。原告主張
    前詞，請求撤銷訴願決定及原處分為無理由，應予駁回。又本件商標既應依異議
    審定時商標法第三十六條規定撤銷其審定，參加人另以其他註冊商標異議系爭商
    標是否尚有違同法第二十二條第一項及第三十七條第七款之規定部分，因已不影
    響判斷結果，故不予論述，併此明。
四、從而，被告就系爭案商標審定應予撤銷之處分，於法並無不合。訴願決定予以維
    持，亦屬妥適。原告主張前詞，請求撤銷訴願決定及原處分為無理由，應予駁回
    。
據上論結，本件原告之訴為無理由，爰依行政訴訟法第九十八條第三項前段，判決如
主文。
中　　　華　　　民　　　國　　九十三　　年　　　九　　　月　　 十六 　　日
　　　　　　　　　　　　　　臺 北 高 等 行 政 法 院  第二庭
           　　　　　　　　　　　　　　　　　審判長 法　官  姜素娥
           　　　　　　　　　　　　　　　　　　　　 法　官  林文舟
           　　　　　　　　　　　　　　　　　　　　 法　官  陳國成
右為正本係照原本作成。
如不服本判決，應於送達後二十日內向本院提出上訴狀並表明上訴理由，如於本判決
宣示後送達前提起上訴者，應於判決送達後二十日內補提上訴理由書（須按他造人數
附繕本）。
中　　　華　　　民　　　國　　九十三　　年　　　九　　　月　　 十七 　　日
            　　　　　　　　　　　　　　    　      書記官  王英傑
